【裁判字號】    99,上易,79
【裁判日期】    991111
【裁判案由】    詐欺
【裁判全文】
臺灣高等法院臺中分院刑事判決          99年度上易字第79號
上  訴  人
即  被  告  丙○
選任辯護人  盧兆民律師
選任辯護人  賴銘耀律師
上列上訴人因詐欺案件，不服臺灣臺中地方法院98年度易字第
3359號中華民國98年11月17日第一審判決(聲請案號：臺灣臺中
地方法院檢察署98年度偵字第2626、10635號)，提起上訴，本
院判決如下：
    主  文
原判決撤銷。
丙○(原名楊力偉)無罪。
    理  由
一、原審檢察官聲請簡易處刑意旨略以：被告丙○(原名楊力偉)
    明知若將自己申辦之行動電話門號交予他人使用，將有極大
    可能為犯罪集團持之以作為詐財之工具，竟基於幫助他人詐
    欺之不確定故意，於民國(下同)97年11月8日至同年月17 日
    間某日，在不詳地點，將其甫申辦之0000000000號行動電話
    門號提供予詐欺犯罪集團作詐騙聯繫之用，以致於：
(一)告訴人丁○○(另經原審檢察官以98年度偵字第2626號為不
    起訴處分)於97年11月17日，依據自由時報分類廣告所載之
    0000000000號電話(為陳俞國所申請，經臺灣新竹地方法院
    檢察署以98年度偵字第4840號為不起訴處分)聯絡應徵司機
    工作，對方自稱「楊先生」，向其謊稱若要應徵工作必須提
    供身分證、汽車駕駛執照影本及金融機構帳戶之帳簿、提款
    卡及密碼供徵信用，致丁○○因之陷於錯誤，遂於翌日(即
    同年月18日)下午15時左右，與持被告楊力偉所有之前開門
    號之電話，自稱「楊先生」助理「陳先生」之人聯繫後，在
    臺中縣大雅鄉○○路○段之上楓國小斜對面之全家便利超商
    ，將其所有開立於聯邦商業銀行北臺中分行帳戶(帳號
    000000000000號)之提款卡與密碼，均交付予「陳先生」(
    後該帳戶再為犯罪集團利用作為向他人詐財之工具)。
(二)告訴人甲○○(業經臺灣臺中地方法院以98年度豐簡字第310
    號判處有期徒刑2月確定)於97年11月23日前某日，依據自由
    時報分類廣告所載之0000000000號電話(為何金龍所申請，
    經臺灣新竹地方法院檢察署以98年度偵字第5128號為不起訴
    處分)聯絡應徵司機工作，對方自稱「劉老闆」，向其謊稱
    若要應徵工作必須提供身分證、金融機構帳戶之帳簿影本及
    提款卡供轉帳之用，致甲○○亦因之陷於錯誤，遂於同日，
    與持楊力偉所有之前開門號之電話，自稱「劉老闆」所派來
    之人聯繫後，在臺中縣大雅鄉○○路上之麥當勞餐廳前，將
    其所有開立於臺灣銀行大雅分行帳戶(帳號000000000000號)
    之存摺影本、提款卡交付予「劉老闆」所派來之人(後該帳
    戶亦為犯罪集團利用作為向他人詐財之工具)，其後「劉老
    闆」再以電話向甲○○謊稱須用其帳戶密碼以供測試，而因
    此騙取甲○○之密碼。
    嗣丁○○於交付前開帳戶之提款卡與密碼後，始終聯繫不上
    「楊先生」或「陳先生」，丁○○始知受騙，並於同年月25
    日，主動向臺中市警察局第六分局市政派出所報案，警方始
    查悉上情。另甲○○於交付前開帳戶之提款卡與密碼後，亦
    聯繫不上「劉老闆」，遂向臺灣銀行查詢後始知受騙，因認
    被告丙○涉犯刑法第339條第1項詐欺取財罪嫌之幫助犯等語
    。
二、按被告未經審判證明有罪確定前，推定其為無罪；犯罪事實
    應依證據認定之，無證據不得認定犯罪事實。又不能證明被
    告犯罪者，應諭知無罪之判決，刑事訴訟法第154條第1項、
    第2項、第301條第1項，分別定有明文。次按認定不利於被
    告之事實，須依積極證據，苟積極證據不足為不利於被告事
    實之認定時，即應為有利於被告之認定，更不必有何有利之
    證據；又認定犯罪事實應依證據，為刑事訴訟法所明定，故
    被告否認犯罪事實所持之辯解，縱屬不能成立，仍非有積極
    證據足以證明其犯罪行為，不能遽為有罪之認定，最高法院
    分別著有30年上字第816號、30年上字第1831判例意旨可稽
    。公訴意旨認被告丙○涉犯前揭幫助詐欺取財罪嫌，無非係
    以告訴人丁○○及甲○○於警詢及偵查中之指訴，另告訴人
    所使用之0000-000000號行動電話與被告前開門號自97年11
    月18日至同年月20日間有17筆通話紀錄，通話時間自7秒至
    279秒不等，以及甲○○所使用之0000-000000號行動電話與
    被告前開門號於97年11月25日間有1筆通話紀錄，通話時間
    為1分44秒，此有台灣大哥大股份有限公司及遠傳電信股份
    有限公司所分別提供之雙向通聯紀錄各1份在卷可證，足見
    告訴人丁○○、甲○○前開之指陳均不虛。復有告訴人所有
    之前開帳戶存簿封面及內頁、告訴人所提供之自由時報97
    年11月18日應徵個人助理廣告、以及被告申辦前開門號之「
    台灣大哥大預付卡門號申請書」等影本各1份在卷，為其主
    要論據。訊據被告丙○堅決否認有何詐欺犯行，辯稱：系爭
    門號並非其申辦的，此門號申請書上的簽名並非其簽名。其
    於97年11月6日之後的一個禮拜內，找了一份工讀生的工作
    ，公司在新竹科學園區○○路上(公司名稱、詳細地址、負
    責人其都忘記了)，是一家專門為人辦理貸款的公司。後來
    為了想多賺一點錢，就轉成業務，公司主管要其辦理1支工
    作上專門使用的電話，所以其才去臺灣大哥大辦理預付卡的
    電話，門市小姐說其已經有申辦1個0000000000門號了，而
    其當時誤以為此門號是其於92年間所申辦、是已遺失門號卡
    的1個0000000000門號，所以就跟小姐說其的門號卡遺失了
    ，小姐就跟其說補辦新卡就可以了，其才會在97年11月28日
    申請0000000000門號補卡等語。
三、經查：
(一)按現行刑事訴訟法為保障被告之反對詰問權，排除具有虛偽
    危險性之傳聞證據，以求實體真實之發見，於該法第159條
    第1項明定被告以外之人於審判外之言詞或書面陳述，除法
    律有規定者外，不得作為證據。又被告以外之人於審判外之
    陳述，雖不符前4條之規定(即刑事訴訟法第159條之1至同
    條之4)，而經當事人於審判程序同意作為證據，法院審酌
    該言詞陳述或書面陳述作成時之情況，認為適當者，亦得為
    證據；當事人、代理人或辯護人於法院調查證據時，知有第
    159條第1項不得為證據之情形，而未於言詞辯論終結前聲明
    異議者，視為有前項之同意，刑事訴訟法第159條之5定有明
    文。本件檢察官、被告及辯護人並未就卷內證據資料之證據
    能力有所爭執(含告訴人丁○○、甲○○於審判外之陳述)，
    且迄於言詞辯論終結前，均未主張有刑事訴訟法第159條第1
    項不得為證據之情形，是應認已同意卷內證據均得作為證據
    ，且經本院審酌後，認無不適當之情形，應認本案調查之卷
    內證據均有證據能力，合先敘明。
(二)本件以被告丙○名義所申請之門號0000000000號行動電話，
    係於97年11月8日，以被告國民身分證及汽車駕駛執照為申
    辦資料，在新竹縣新豐鄉○○路59號1樓新興特約中心臨櫃
    申辦，嗣於97年11月28日辦理補卡之事實，有系爭門號之台
    灣大哥大預付卡門號申請書、行動通信網路業務服務異動申
    請書影本(見原審98年度中簡字第2180號卷第14、15頁)在卷
    可憑。而上開行動電話門號確被詐騙集團利用作為向告訴人
    丁○○、甲○○詐取銀行存摺、提款卡(含密碼)之工具等情
    ，固據告訴人丁○○於警詢(見臺中市警察局第六分局卷第2
    至5頁)、檢察官偵訊(見98 年度偵字第2626號卷第14頁)，
    告訴人甲○○於警詢(見臺中縣警察局豐原分局卷第5至9頁)
    、檢察官偵查中(見98年度偵字第10635號卷第4、5頁)分別
    陳述綦詳，而被告上開門號之行動電話，亦有與告訴人丁○
    ○所持用之0000000000號、甲○○所持用之0000000000號電
    話多次通聯之紀錄，並有通聯調閱查詢單、通話明細、台灣
    大哥大股份有限公司基本資料查詢、雙向通聯資料查詢等附
    卷可稽(見98年度核交字第220 號卷第10、11頁，顯示丁○
    ○所使用之0000000000門號與系爭門號於97年11月18日至21
    日有密集之通聯，臺中縣警察局豐原分局卷第16頁反面，顯
    示甲○○所使用之0000000000門號與系爭門號於97年11月25
    日有1筆通話紀錄，通話時間為104秒)，復有丁○○之聯邦
    商業銀行北臺中分行0000000000 00帳號帳戶存摺封面及內
    頁影本可憑。惟被告是否僅因其所申辦之行動電話門號有供
    詐騙集團成員使用，即應負檢察官所指詐欺取財罪之幫助犯
    罪責，尚有疑義，蓋因幫助犯係從屬於正犯而成立，並無獨
    立性，故幫助犯須對正犯之犯罪事實，具有共同認識而加以
    助力，始能成立，其所應負責任，亦以與正犯有同一認識之
    事實為限。因檢察官所指被告所為本件涉案情節(提供行動
    電話門號)，並非刑法詐欺取財罪之構成要件事實，亦即被
    告應否負檢察官所指幫助犯罪責，首應審究者，係被告是否
    確實有申辦上開行動電話門號並交付他人使用，次再查明被
    告對該他人持上開行動電話門號作為實施特定犯罪使用有無
    認識，被告始應負上開罪名之幫助犯罪責。
(三)經本院將被告丙○所提出之97年10月27日、97年11月27日、
    97年12月4日、98年1月7日元大銀行全行活期性存款代收款
    項收入憑條複寫本5紙、97年11月28日台灣大哥大行動通信
    網路業務服務異動申請書複寫本、98年1月17日汽(機)車駕
    駛人異動登記書彩色影本、98年1月21日換領國民身分證申
    請書影本、99年8月2日被告庭寫筆跡原本、新：中古汽車(
    委賣)合約書複寫本、96年10月30日離婚協議書原本、96年8
    月7日新樓醫院手術同意書複寫本、麻醉同意書複寫本、96
    年11月6日亞太固網寬頻行動電話服務申請書複寫本、專案
    同意書原本、97年6月9日公證書原本、96年5月20日空軍通
    信航管資訊聯隊畢業後任官未服滿法定役期退伍人員分期償
    還在校費用協議書原本、97年8月16日4G隨身碟申請同意書
    原本、98年6月8日亞太電信行動電話異動申請書複寫本、98
    年7月9日學員參訓定型化契約書原本、聯成電腦課程轉換申
    請書原本上「楊力偉」之簽名筆跡(均編為乙類筆跡)，與上
    開0000000000號門號預付卡申請書原本上「楊力偉」簽名筆
    跡(編為甲類筆跡)，送法務部調查局以歸納分析、特徵比對
    法鑑定結果，認甲類筆跡與乙類筆跡之態勢神韻、結構佈局
    不符，且其書寫習慣(如起筆、收筆、連筆、筆序等細微筆
    劃特徵)亦不同，認其筆劃特徵不同，有該局99年9月9日調
    科貳字第09900415800號鑑定書1份在卷可稽(見本院卷第125
    至127頁)，該2類筆跡顯非同一人所為，是被告辯稱系爭門
    號並非其申辦的，此門號申請書上的簽名並非其簽名等語，
    尚非不可採信。況且，被告另涉嫌於97年11月7日，向遠傳
    電信公司申辦行動電話門號0000000000、0000000000號後，
    將2門號SIM卡提供予詐欺集團成員使用而幫助詐欺取財部分
    ，業經臺灣新竹地方法院檢察署以犯罪嫌疑不足為由，於99
    年6月7日以98年度偵字第5128、5724號為不起訴處分，亦有
    該不起訴處分書1份可查，顯見被告所辯上開門號係遭人冒
    名申辦一節，尚屬有據，是本院認被告所辯其無幫助詐欺等
    情，尚堪採信。
(四)至證人張欣怡於原審審理時雖證稱：系爭門號是由伊辦理的
    。客人申辦門號時，伊等會要求客人拿出雙證件的原本，就
    是身分證原本、另外加上駕照或健保卡其中一樣的原本，伊
    會先上台灣大哥大的內部網站查詢此客戶是否有資格申辦門
    號，確定有資格申辦時，伊再連線上戶政機關的網站，會顯
    示申辦人的身分證字號、出生年月日、發照日期，伊確認年
    籍無誤後，就會核對申辦人所提出雙證件原本上的照片，是
    否與申辦人容貌相符，相符才可以辦理。系爭門號是本人申
    辦的，不是他人代理申辦的，因為從預付卡申請書上面就可
    以看出，若是代理人申辦的，會有註明代理的事項，而且也
    會影印代理人的雙證件附在申請書上。系爭門號不可能是被
    盜辦的，因為本件來申辦者的容貌，伊一定會對清楚。本件
    預付卡申請書上只有申請人簽章欄內「楊力偉」的簽名是他
    本人簽的，其他都是伊幫他寫的等語(見原審易字卷第17頁
    反面至18頁)，惟證人張欣怡又證稱：被告是否為親自前往
    門市辦理上開電話之人伊因時間已久不記得長相，因為客人
    也很多等語(見原審易字卷第17頁)，顯見證人張欣怡上開證
    述，係就該公司規定一般申請預付卡門號之正常作業流程而
    言，並非確認被告即係親自辦理系爭門號之人。況且，證人
    張欣怡既為審核申請之人，自難期其能承認作業上有疏失或
    故意配合他人違法申辦，其證言尚無從採為不利被告認定之
    證據。
(五)檢察官於聲請簡易判決處刑書及原審判決於理由欄內所論述
    有關被告應成立幫助詐欺取財之諸論點，大抵均係由從事犯
    罪偵審工作者之角度，衡情論理以間接推論之方式，逕行認
    定被告應成立犯罪，復疏未調查論述上開直接證據所顯現有
    利於被告之部分，是以檢察官及原審在被告否認犯罪下，僅
    據間接推論諸情，而反推被告所為辯解均不可採信，尤更進
    一步推論被告係基於不確定故意將行動電話門號交付他人，
    實非可採。
四、綜上諸情，本件公訴人所憑之證據，無論直接或間接證據，
    均尚未達於一般之人均可得確信，而無合理之懷疑存在之程
    度，本院亦查無其他確切、直接之證據，足以證明被告丙○
    確應負本件幫助詐欺取財之罪責，被告之犯行尚屬不能證明
    。原審未詳細審酌上情，致對被告為科刑之判決，自有未洽
    。被告上訴意旨，否認犯罪，並據以指摘原審判決不當，為
    有理由，依照前述刑事訴訟法之規定與最高法院判例要旨，
    及「罪疑唯輕」之原則，自應由本院將原審判決撤銷改判，
    諭知被告為無罪之判決。
五、檢察官移送併辦意旨(臺灣桃園地方法院檢察署98年度偵字
    第11890號)雖以：被告丙○可預知提供金融帳戶存摺、提款
    卡等物予陌生人士使用，有可能為非法集團所利用，以遂欺
    騙不知情之社會大眾之目的，竟基於幫助詐欺之不確定故意
    ，於97年11月間某日，在新竹市文化中心，將其第一商業銀
    行(下稱第一商銀)竹溪分行00000000000帳號之存摺、提款
    卡及密碼交付予某姓名年籍均不詳之犯罪集團成員。嗣上開
    其所屬犯罪集團之成員共同基於意圖為自己不法所有之犯意
    聯絡，於97年11月6日下午15時左右，打電話向被害人鄧玉
    如詐稱其在東森購物購物後，因人員疏失致扣款方式有誤云
    云，致被害人鄧玉如陷於錯誤，遂依該詐騙集團成員之指示
    ，而先後於同日下午16時33分、16時39分、16時41分左右，
    在自動櫃員機以現金存入方式，分別存入新臺幣(下同)
    94000元、3000元及3000元至被告上開第一商銀帳戶內，並
    旋遭該詐騙集團提領一空。被告應係同時提供系爭門號與上
    開第一商銀帳戶予詐欺集團使用，故為同一案件，是移請併
    辦等語。經查，本案被告否認有提供系爭門號予詐欺集團使
    用之行為，且其就經檢察官提起公訴(聲請簡易判決處刑)之
    部分，既經本院為無罪之諭知，自難認移送併辦部分與原聲
    請簡易判決處刑而經本院判決無罪部分有實質上一罪或想像
    競合犯之裁判上一罪關係，本院無從併予審理，應將併辦部
    分退由檢察官另行依法處理，附此說明。
據上論斷，應依刑事訴訟法第369條第1項前段、第364條、第301
條第1項，判決如主文。
本案經檢察官乙○○到庭執行職務。
中    華    民    國    99    年    11    月    11    日
            刑事第五庭    審判長法  官  趙  春  碧
                                法  官  卓  進  仕
                                法  官  林  宜  民
以上正本證明與原本無異。
不得上訴。
                                書記官  吳  雅  菁
中    華    民    國    99    年    11    月    11    日

司法院資訊處製作；財團法人民間司法改革基金會備份。
